---
title: "Projekt - analiza cyklicznych wzorców cen mieszkań w USA"
author: "Sylvia Romek"
output: html_document
editor_options: 
  markdown: 
    wrap: sentence
---

```{r setup, include=FALSE}
knitr::opts_chunk$set(echo = TRUE)
```

Dane pochodzą ze strony <https://fred.stlouisfed.org/series/MSPUS> i dotyczą kwartalnych cen mieszkań w USA w dolarach.

```{r warning=FALSE, message=FALSE}
library(oce)
library(outliers)
library(lattice)
library(multitaper)
require(multitaper)
library(readxl)

#Wczytanie danych i pogląd:
rm(list=ls())
dane <- read_excel("MSPUS.xlsx", sheet = "Quarterly")
head(dane)

#Pogląd szeregu czasowego:
dane2 <- ts(dane$MSPUS, start =c(1963, 1), frequency = 4) 
print(dane2)
#Upewnienie się, że są w dobrym formacie
str(dane2)
```

## Wykres danych

```{r}
ts.plot(dane2, type="l", ylab="Medialna cena mieszkania w USA (dolary)",xlab="Time")
grid()
```

Widać, jak ogromnie wzrosły ceny mieszkań w USA w podanym czasie.
Dane wykazują ogólny trend wzrostowy z pewnymi wahaniami na przestrzeni lat.
Widać wyraźny trend wzrostowy, który po 2020 roku wydaje się stabilizować.

## Dekompozycja szeregu czasowego i usuwanie trendu z danych

```{r}
dane_dekom<-decompose(dane2)
plot(dane_dekom)
#dane bez trendu
dane_trend<-diff(ts(log(dane2)))
plot(dane_trend)
```

Wnioski:

-   Szereg czasowy charakteryzuje się silnym trendem i wyraźną sezonowością.
    Widać wyraźną, regularną sezonowość, która jest spójna przez cały okres analizy.

-   Po 2020 roku trend wydaje się stabilizować, co może sugerować zmiany w dynamice wzrostu.
    Komponent losowy wskazuje na zwiększoną zmienność w pewnych okresach, co może być efektem czynników zewnętrznych.

-   Wykres "dane bez trendu" reprezentuje dane szeregowe z dużym poziomem szumu i zmienności.
    Widoczne są zarówno krótkookresowe fluktuacje, jak i pewne cykliczne zmiany w dłuższej perspektywie.

## Periodogram naiwny dla danych bez trendu:

```{r}
P2<- spec.pgram(dane_trend,log='no', taper=0,pad=0, fast=FALSE,demean=FALSE,detrend=TRUE)
```

Wysoki pik występuje dla częstotliwości 0.25, co oznacza że co (1/0.25) 4 kwartały występuje cykl (roczny).
Dla piku przy częstoliwości 0.5 podejrzewam wpływ aliasowania lub szumu w danych zatem nie uważam go za istotnego.

## Wygładzanie średnią ruchomą

```{r}
plot(dane_trend,type="l")
grid()
#wygladzenie srednia ruchoma rzedu 2
f2<-c(1/4,0.5,1/4)
d2 <-filter(dane_trend,f2,sides=2)
lines(d2, col="yellow")
#wygladzenie srednia ruchoma rzedu 3
f3<-c(1/3,1/3,1/3)
d3<-filter(dane_trend,f3,sides=2)
lines(d3, col="blue")
#wygladzenie srednia ruchoma rzedu 4
f4<-c(1/8,1/4,1/4,1/4,1/8)
d4 <-filter(dane_trend,f4,sides=2)
lines(d4, col="orange")
#wygladzenie srednia ruchoma rzedu 5
f5<-c(1/5,1/5,1/5,1/5,1/5)
d5 <-filter(dane_trend,f5,sides=2)
lines(d5, col="green")
#wygladzanie srednia ruchoma rzedu 10
f10<-rep(1/10,10)
d10<-filter(dane2,f10,sides=2)
lines(d10,col="blue")
#wygladzanie srednia ruchoma rzedu 12
f12<-rep(1/12,12)
d12<-filter(dane_trend,f12,sides=2)
lines(d12,col="red")
#wygladzanie srednia ruchoma rzedu 20
f20<-rep(1,20)/20
d20 <- filter(dane_trend,f20,sides=2)
lines(d20, col="grey")
```

Czerwona linia:

Mocniejsze wygładzanie, które eliminuje większość fluktuacji.
Ujawnia ogólny **trend** danych (malejący).

Zielona/Niebieska linia:

Słabsze wygładzanie, które zachowuje więcej krótkookresowych oscylacji.
Lepiej pokazują **sezonowość** w danych.

```{r}
dane3<-d12[12:144]
plot(dane3,type="l",col="red")
```

Wykres jest najbardziej wygladzony dla lini czerwonej, ktora odpowiada wygladzeniu srednia ruchoma rzędu 12.

## **Periodogramy**

**Periodogram naiwny**

```{r}
P<- spec.pgram(dane,log='no', taper=0,pad=0, fast=FALSE,demean=FALSE,detrend=TRUE)
abline(v=1/12,lty='dotted',col="red")
abline(v=0.1665,lty='dotted',col="grey")
abline(v=0.25,lty='dotted',col="grey")
```

-   **Silny pik na początku osi X** (blisko częstotliwości 0) wskazuje na istnienie bardzo wolnozmiennych cykli w danych, najprawdopodobniej związanych z długoterminowym trendem.

-   Moc dla innych częstotliwości (poza początkiem) jest bardzo niska lub bliska zeru, co sugeruje brak istotnych cykliczności w wyższych częstotliwościach.

-   Linia przerywana (często pokazująca poziom istotności lub szumów) potwierdza, że dominacja niskiej częstotliwości jest wyraźna.

**Periodogram wygladzony oknem Daniella**

```{r}
#PERIODOGRAM WYGLADZONY OKNEM DANIELLA:
par(mfrow=c(3,2))
window_1<-kernel('daniell',3)
window_2<-kernel('daniell',6)
window_3<-kernel('daniell',c(2,2))
plot(window_1)
P1<-spec.pgram(dane,kernel=window_1,log='no',taper=0,fast=F,detrend=T)
abline(v=1/12,lty='dotted',col="red")
plot(window_2)
spec.pgram(dane,kernel=window_2,log='no',taper=0,fast=F,detrend=T)
abline(v=1/12,lty='dotted',col="red")
plot(window_3)
spec.pgram(dane,kernel=window_3,log='no',taper=0,fast=F,detrend=T)
abline(v=1/12,lty='dotted',col="red")
```

### **Pierwszy wiersz Daniell(3)**

-   Wagi filtra Daniella są wąskie i skoncentrowane wokół k=0.
    Zakres obejmuje 7 punktów (−3 do 3).

-   Szerokość pasma (bandwidth) wynosi **0.00818**, co oznacza, że filtr wygładza dane na dość małą skalę.

**Wykres widma:**

-   Wygładzony periodogram pokazuje spadek mocy dla wyższych częstotliwości.

### **Drugi wiersz Daniell(6)**

-   Wagi filtra są szersze i obejmują 13 punktów (−6 do 6), co wskazuje na silniejsze wygładzenie.

-   Bandwidth wynosi **0.0152**, co oznacza większy zakres uśredniania widmowego.

**Wykres widma:**

-   Periodogram jest wyraźnie gładszy niż w przypadku Daniell(3).

### **Trzeci wiersz Daniell(2,2)**

-   Wagi mają bardziej złożony kształt wynikający z zastosowania dwóch filtrów Daniell(2).
    Zakres obejmuje 9 punktów (−4-4−4 do 444).

-   Bandwidth jest zbliżone do poprzednich filtrów, co oznacza umiarkowany poziom wygładzenia.

**Wykres widma:**

-   Widmo jest gładkie, ale widać większą równomierność w stosunku do Daniell(3), z mniejszym zatraceniem szczegółów niż w Daniell(6).

**Wnioski**

-   **Szereg ma wyraźną dominację niskich częstotliwości, czyli długookresowych trendów.** Może to wskazywać na dane, które zmieniają się powoli w czasie.

<!-- -->

-   **Brak istotnych okresowości w wyższych częstotliwościach** sugeruje, że dane mogą nie mieć cyklicznego charakteru (np. sezonowości lub oscylacji).

-   **Pik w** f=0f = 0f=0 może wskazywać na obecność stałej składowej w danych (średnia wartość różna od zera).

## **Odfiltrowanie dominujacego sygnalu i ponowne wyznaczenie periodogramu**

```{r}
#ODFILTROWANIE DOMINUJACEGO SYGNALU I PONOWNE WYZNACZENIE PERIODOGRAMU:
par(mfrow=c(2,2))
k=kernel("modified.daniell",6)
plot(k)
dane2_filter<-kernapply(dane2,k)
#Po odfiltrowaniu:
plot.ts(dane2_filter)
#Periodogram po odfiltrowaniu:
spec.pgram(dane2_filter,kernel('daniell',3),log='no',taper=0,fast=F)
```

Także bliski 0 istotny pik.

## **Periodogram Welcha**

```{r}
#library(oce)
require(oce)
#PERIODOGRAM WELCHA
danets<-ts(dane,frequency=12)
danets<-danets-mean(danets)
#wykres oeriodogramu welcha wraz z periodogramem naiwnym
P4<-pwelch(dane2,noverlap=10,plot=FALSE)
plot(P4$freq,P4$spec,type="l")
abline(v=1.2,lty='dotted',col="grey")
```

Brak istotnych częstotliwości oprócz piku bliskiego 0.

```{r}
spec.pgram(dane2,log='no',taper=0,fast=T)
lines(P4$freq,P4$spec,type="l", col="red")
abline(v=1,lty='dotted',col="grey")
abline(v=1.2,lty='dotted',col="grey")
```

Brak istotnych częstotliwości

## **Periodogram MTM**

```{r}

require(multitaper)
dane5 <- read_excel("MSPUS.xlsx", sheet = "Quarterly")

uu <- as.ts(dane5[, 1])  #  dane są w formie szeregu czasowego
uu <- uu - mean(uu)      # Usunięcie średniej

P6 <- abs(fft(uu))^2 / (2 * pi * length(uu))  # Widmo mocy
freq <- seq(from = 0, to = 1, length = length(P6))  # Dopasowanie długości freq


L <- qchisq(0.2, 2)
U <- qchisq(0.8, 2)
D <- 2 * P6 / L
G <- 2 * P6 / U


plot(freq, log(P6), type = "l", ylim = c(0, 13), main = "Periodogram MTM")
lines(freq, log(G), type = "l", col = "blue")  # Górny przedział ufności
lines(freq, log(D), type = "l", col = "red")   # Dolny przedział ufności

```

```{r}
#linie istotnosci dla statystyki F
Spec2<-spec.mtm(dane5,Ftest=TRUE)
```

```{r}
plot(Spec2,Ftest=TRUE,siglines=c(0.90,0.99))
```

Na poziomie istotności alfa=0.1 dominują częstotliwości: bardzo bliskiej 0, czyli cykl roczny i 0.4 - cykl co 2,5 kwartała (1/0.4).

```{r}
#Przedzial ufnosci
Spec2<-spec.mtm(dane5,Ftest=TRUE,jackknife=TRUE)
```
